【裁判字號】    89,上易,122
【裁判日期】    901211
【裁判案由】    所有權移轉登記
【裁判全文】
臺灣高等法院臺中分院民事判決      八十九年度上易字第一二二號
      上  訴  人    乙○○
      複  代理人    賴紹宗
      被  上訴人    甲○○
右當事人間請求所有權移轉登記事件，上訴人對於台灣台中地方法院中華民國八十八
年四月二十七日八十八年度訴字第六○八號第一審判決提起上訴，本院判決如左：
      主      文
上訴駁回。
第二審訴訟費用由上訴人負擔。
      事      實
甲、上訴人方面：
一、聲明：求為判決：
  (一)原判決之廢棄。
  (二)駁回被上訴人在第一審之訴。
  (三)第一、二審訴訟費用由被上訴人負擔。
二、陳述：
  (一)原審依被上訴人主張為一造辯論判決上訴人敗訴，主要係依據被上訴人所提之「
    賣渡證書」及「收據」，然其主文僅載對待給付二十五萬元，疏漏其所據「賣渡
    證書」上有關利息對待給付之記載，顯有違誤。
  (二)被上訴人於本件第一審起訴狀陳稱：「關係租賃契約書，系爭賈渡證書，給付款
    項肆拾萬元及壹拾伍萬元均係與上訴人所簽訂及交付與上訴人」，迨上訴人於上
    訴理由狀中予以否認，指為皆非事實，對此被上訴人於上述八十九年六月二日所
    具答辯狀，雖仍謂上訴人先有意出租，嗣有意以買賣方式將系爭房地交還被上訴
    人，然已改稱「係由上訴人父親賴嘉猷出面代理上訴人與被上訴人丈夫賴澄湧訂
    立租賃契約，嗣上訴人仍以其父親賴嘉猷為代理人與被上訴人於七十九年九月十
    二日訂立賣渡證書，而肆拾萬元及壹拾伍萬元均交付上訴人父親收執」。是被上
    訴人起訴事實與之後上訴答辯事實已有出入，而顯其非真。於此上訴人對被上訴
    人上開答辯「仍謂」及「改稱」各節均予否認，蓋皆非事實，就此被上訴人應對
    「上訴人有意出租、賣渡」、「授與父親代理權」、「賴嘉猷簽名及簽上訴人名
    之真正」及「上訴人印章之真正」負舉證責任。至被上訴人所舉之「租賃契約書
    」、「賣渡證書」在「賴嘉猷簽名及簽上訴人名」並「上訴人印章」為真正未獲
    舉證以實前難謂有何證據能力，是故縱被上訴人所持本件房屋租賃契約書與賣渡
    證書上關於上訴人之印章相同，惟係以「不明」證「不明」，難認被上訴人之主
    張為有理。況其間未見上訴人任何簽名或授與代理權之文書，如何謂有代理關係
    而對上訴人生效。又被上訴人所舉證人賴澄湧係被上訴人之丈夫，姑勿論其為本
    件重要關係人，證辭難以採信，即就上開諸待證事項性質上以言，亦難由其證辭
    釐清確認。
  (三)被上訴人於八十九年十二月七日所具答辯狀主張「惟按上訴人父親賴嘉猷一再以
    上訴人名義與被上訴人丈夫及被上訴人先後訂立租賃及買賣契約，上訴人就本件
    買賈亦應依民法第一百六十九條之規定，負表見代埋授權人之責任」云云，更屬
    無稽，查民法第一百六十九條規定之表見代理，係在無權代理情況下，由自己之
    行為表示以代理權授與他人，或知他人表示為其代理人而不為反對之表示者，始
    對第三人負授權人之責任，此須上訴人有表見之事實，方足當之，而被上訴人卻
    主張以上訴人父親賴嘉猷之行為為表見事實，何有表見代理規定之適用？
  (四)經函查國立台灣大學醫學院附設醫院及財團法人國泰綜合醫院，就上訴人之父賴
    嘉猷健康檢查及於七十九年四月十五日至十七日就醫病歷可知，伊確係罹患老人
    失智（痢呆）症，而系爭「賣渡證書」「收據」之時間點即在上訴人之父罹癡呆
    症嚴重之七十九年九、十月間，是縱認「賣渡證書」「收據」上簽名為其所簽，
    亦係於罹精神錯亂症中所為，此由系爭土地公告土地現值達新台幣（以下同）一
    百三十一萬三千四百元，遑論尚有二所房屋，怎可能只賣八十萬元，況六十八年
    該所房屋拍賣時最低底價即達九十二萬元，亦可見其端倪，是其意思表示應屬無
    效；抑有進者，老人癡呆症外徵甚顯，被上訴人如趁之簽立系爭「賣渡證書」「
    收據」，亦有違民法第一百四十八條規定之誠實信用原則；況上訴人之父曾任法
    院書記官，文書一向自書，鮮有他人代書者，益見被上訴人之主張非實。再被上
    訴人以上開台大醫院病歷中八十五年有意識「清楚」之記載為駁，殊不知此乃護
    理人員之評估，而非醫生，且係針對賴嘉猷跌倒頭部傷縫合，為許可離院而為，
    否則其後同為護理評估之意識「呆滯」又作何解釋，被上訴人就關係時點不同之
    急診紀錄，欲推翻賴嘉猷確患有失智症之事實，要無足採。
三、證據：提出賴澄勇信函影本一份為證，並聲請調閱國立台灣大學醫學院附設醫院
    病歷譯本五紙、急診病歷影本二紙，財團法人國泰綜合醫院病歷譯本五紙及聲請
    向台中縣稅捐稽徵處大屯分處函查房屋評定現值。
乙、被上訴人方面：
一、聲明：求為判決如主文所示。
二、陳述：除與原判決所載者相同，茲引用之外，補稱：
  (一)上訴人雖於六十八年七月三十日取得前開房地所有權，惟上訴人基於與被上訴人
    間有親屬關係乃將前開房地出租予被上訴人，允由被上訴人及家人繼續居住使用
    ，並由上訴人父親賴嘉猷出面代理上訴人與被上訴人丈夫賴澄湧於六十八年八月
    一日訂立租賃契約書，嗣上訴人有意以貿賣方式將前開房地交還予被上訴人，遂
    以八十萬元出售前開房地予被上訴人，因此，上訴人仍以其父親賴嘉猷為代理人
    與上訴人於七十九年九月十二日訂立賣渡證書，並以上訴人丈夫賴澄湧為見證人
    ，讓賣渡證書載明：「茲將本人乙○○（即上訴人）名義之坐落台中縣霧峰鄉○
    ○○段第七三－一○七四、七六－七、七六－五、七三－一○七七計四筆土地連
    同地上建物平房二棟（復興六街七四號、七六巷一號）以總價新台幣捌拾萬元整
    ，賣渡與受買人甲○○（即被上訴人）是實，今天先收取其內款新台幣肆拾萬元
    整。尚殘價款新台幣肆拾萬元整。．．．俟全部價款付訖同時雙方應會同履行辦
    理移轉登記．．．」等云云可稽，足見上訴人父親賴嘉猷就系爭房地所為之代理
    行為對於上訴人自生效力。
  (二)退步言之，縱前開房屋租賃契約書與系爭賣渡證書之上訴人印章相同，仍不足以
    認定上訴人父親賴嘉猷代理上訴人為本件買賣者，惟按上訴人父親賴嘉猷一再以
    上訴人名義與被上訴人丈夫及被上訴人先後訂立租賃及買賣契約，上訴人就本件
    買賣亦應依民法第一百六十九條之規定，負表見代理授權人之責任。
三、證據：除援用第一審所提證據外，聲請訊問證人賴澄勇。
      理      由
一、本件被上訴人起訴主張：上訴人於民國（以下同）七十九年九月十二日將其所有
    坐落台中縣霧峰鄉○○段坑口小段七三之一○七四號（地目建、面積一三九平方
    公尺）、同小段七六之七號（地目建、面積九三平方公尺）土地及其地上建物建
    號同小段九五號即門牌號碼台中縣霧峰鄉○○村○○○街七四號房屋（面積七八
    ．三九平方公尺）、坐落同小段七三之一○七七號（地目建、面積七八平方公尺
    ）、同小段七六之五地號（地目建、面積八八平方公尺）土地及其地上建物建號
    同小段一二○號即門牌號碼台中縣霧峰鄉○○村○○○街七六巷一號房屋（面積
    六七．三四平方公尺，以下簡稱系爭不動產），以總價八十萬元出賣予被上訴人
    ，雙方約定簽約同時被上訴人先給付部分價款四十萬元，其餘價款分期給付，俟
    全部價款付訖同時應辦理所有權移轉登記。被上訴人除於七十九年九月十二日簽
    約同時已先給付四十萬元外，復於同年十月二十六日再給付十五萬元予上訴人等
    情，爰本於買賣之法律關係，求為命上訴於被上訴人給付二十五萬元，同時將系
    爭土地及其上建物所有權移轉登記與被上訴人之判決。
二、上訴人則以：被上訴人所舉之「租賃契約書」、「賣渡證書」，在「賴嘉猷簽名
    及簽上訴人名」並「上訴人印章」，未獲舉證以證為真，難認被上訴人之主張為
    有理；況其間未見上訴人任何簽名或授與代理權之文書，如何謂有代理關係而對
    上訴人生效。退步言之，系爭「賣渡證書」「收據」作成時間乃在上訴人之父罹
    癡呆症嚴重之七十九年九、十月間，是縱認「賣渡證書」「收據」上簽名確其所
    簽，亦係於無意識或精神錯亂中所為，應認其意思表示為無效等語，資為抗辯。
三、查本件被上訴人主張上訴人之父親賴嘉猷於七十九年九月十二日以上訴人名義與
    被上訴人訂立系爭不動產買賣契約，此有被上訴人提出系爭不動產賣渡證書附卷
    可稽。上訴人雖否認其真正，並辯稱被上訴人應對「上訴人有意出租、賣渡」、
    「授與父親代理權」、「賴嘉猷簽名及簽上訴人名之真正」及「上訴人印章之真
    正」負舉證責任云云，惟經對照上開不動產賣渡契約及賴嘉猷與被上訴人之夫賴
    澄湧於六十八年八月一日訂立租賃契約書上關於上訴人之印章，兩相符合，且據
    證人賴澄湧於原審到庭證稱：「（訂契約在何處。）答：在他家。（問：當時情
    形如何？）答：有拿兩次錢，一次十五萬，一次四十萬元給他，而拿錢時之精神
    很好。」，是被上訴人主張系爭賣渡書係賴嘉猷以上訴人名義讓售於上訴人等情
    ，堪信屬實。
四、按由自己之行為表示以代理權授與他人，或知他人表示為其代理人而不為反對之
    表示者，對於第三人應負授權人之責任，民法第一百六十九條定有明文。查上開
    系爭不動產原為被上訴人及其子賴育泉所有，後經台灣台中地方法院拍賣並由上
    訴人以債權人地位承受，而於六十八年七月二十日取得該不動產所有權，此有台
    灣台中地方法院不動產移轉證書附存原審卷可稽，嗣賴嘉猷以上訴人名義與被上
    訴人夫賴澄湧於同年八月一日訂立租賃契約書，及至七十九年九月十二日復以上
    訴人名義與被上訴人訂立賣渡證書止，上訴人均未拒絕承認賴嘉猷以伊名義所訂
    立租約之效力，並繼續收取租金長達十餘年之久，況賴嘉猷與上訴人為父子關係
    ，依一般社會通念，更足使第三人產生合理信賴基礎，認上訴人已授與賴嘉猷就
    系爭房地為收益及處分之權限，是賴嘉猷於七十九年九月十二日復以上訴人名義
    與被上訴人訂立賣渡書時，難謂無足使被上訴人信其有訂立該契約之權限外觀，
    況自買賣關係成立時起，迄被上訴人訴請移轉系爭房地所有權時止，復逾十年，
    上訴人就此從未提出異見，而賴嘉猷既與上訴人同居一處，其間對伊與被上訴人
    訂立系爭房地買賣之代理行為，已處於隨時可得知悉之狀態，尚非不能注意，今
    上訴人應注意並能注意而未予注意，已具較高之可歸責性，又秉諸應認動態之交
    易安全應先於靜態之財貨歸屬而予保障之事理，系爭不動產由上訴人之父賴嘉猷
    十餘年來代理上訴人為管理，且以上訴人之同一顆印章與被上訴人訂立租約及賣
    渡證書，外觀上已足讓第三人相信賴嘉猷有代理權，揆諸上揭規定，應認負授權
    人責任，是上訴人主張上訴人並無表見之事實云云，自不足採。
五、又按雖非無行為能力人，而其意思表示，係在無意識或精神錯亂中所為者，其意
    思表示無效，固為民法第七十五條後段所明定，惟是否該當本條構成要件，應以
    行為時為準，此觀其文義自明。查上訴人雖以其父賴嘉猷於系爭賣渡證書簽定時
    ，已罹患老年癡呆症，並聲請調閱賴嘉猷於七十九年四月十五日至十七日三天在
    國立台灣大學醫學院附設醫院健康檢查及八十年一、二月間就醫財團法人國泰綜
    合醫院之病歷，經函調上開醫院有關賴嘉猷之病歷，賴嘉猷於七十九年四月間開
    始就醫，是否有罹患老人癡呆症狀，尚不能遽下定論，且老人癡呆症係一慢性病
    症，並非一經罹患，遽進無意識或精神錯亂之狀態，且據國立台灣大學醫學院附
    設醫院護理評估紀錄載明意識清楚（參本院卷第一二一頁），上訴人復未能具體
    證明賴嘉猷於訂立賣渡證書時有癡呆達於無意識之狀態，復未受禁治產之宣告，
    自難認伊代理行為之意思表示有無效之原因。至於上訴人另以同時履行之金額未
    附計利息一併諭知為抗辯，然迄本院言詞辯論終結前，未提出其利息之總金額為
    若干，供本院參酌，自無從為此諭知。且如有不足利息，亦不影響上訴人另案請
    求之權利。此項抗辯，亦不足取。
六、綜上所述，上訴人既不能證明其父賴嘉猷無權代理伊簽定系爭不動產賣渡證書，
    及賴嘉猷於簽定該賣渡證書時係在無意識或精神錯亂狀況下所為。從而，被上訴
    人本於買賣關係，請求上訴人為所有權移轉登記為有理由，應予准許。原審判命
    上訴人應於被上訴人於給付上訴人新台幣貳拾伍萬元之同時，將系爭不動產所有
    權移轉登記予被上訴人，核無違誤。上訴意旨指摘原判決不當，求予廢棄，為無
    理由。
七、據上論結，本件上訴為無理由，依民事訴訟法第四百四十九條第一項、第七十八
    條、第八十五條第一項前段，判決如主文。
中      華      民      國    九十      年     十二     月     十一     日
~B1民事第三庭審判長法  官  陳照德
~B2                法  官  蔡王金全
~B3                法  官  陳成泉
右為正本係照原本作成。
如對本判決上訴，須於收受判決送達後二十日內向本院提出上訴書狀，其未表明上訴
理由者，應於提出上訴後二十日內向本院提出上訴理由書（須按他造人數附具繕本）
，並繳納送達用雙掛號郵票拾份（每份參拾肆元）。
上訴時應提出委任律師或具有律師資格之人之委任狀；委任有律師資格者，另應附具
律師及格證書及釋明委任人與受任人有民事訴訟法第四百六十六條之一第一項但書或
第二項（詳附註）所定關係之釋明文書影本。
~B                書記官  劉恒宏
中      華      民      國    九十      年     十二     月     十七     日
附註：
民事訴訟法第四百六十六條之一（第一項、第二項）
對於第二審判決上訴，上訴人應委任律師為訴訟代理人。但上訴人或其法定代理人具
有律師資格者，不在此限。
上訴人之配偶、三親等內之血親、二親等內之姻親，或上訴人為法人、中央或地方機
關時，其所屬專任人員具有律師資格並經法院認為適當者，亦得為第三審訴訟代理人
。
                                                                        Ｙ


司法院資訊處製作；財團法人民間司法改革基金會備份。
